La visualización nos ayuda a entender de manera más intuitiva la información. En muchas ocasiones
los datos que utilizamos no tienen la forma adecuada para generar las gráficas deseadas. En
ocasiones, necesitamos crear nuevas variables, generar agregados, renombrar variables, reordenar
o reclasificar observaciones.
En este apartado aprenderemos a realizar estas operaciones con la finalidad de que podamos
transformar una base de datos según nuestras necesidades de información, para ello haremos
uso de la paquetería dplyr.
```{r}
install.packages("ggplot2")
install.packages("readxl")
install.packages("tidyr")
install.packages("dplyr")
library(ggplot2)
library(readxl)
library(tidyr)
library(dplyr)
library(csvread)
```
```{r}
setwd("~/CURSO PYTHON Y R/CursoIntroR")
library (tidyverse)
options(scipen=999) # desactiva notación científica
enhog <- read.csv2("hogares_enigh.csv",sep=",")
  enhog
```
Funciones básicas de dplyr
La paquetería (o librería) dplyr tiene cinco funciones principales:
• filter(): filtrar observaciones (filas)
• arrange(): ordenar observaciones
• select(); filtrar variables (columnas)
• mutate(): crear nuevas variables usando un data frame
• summarize(): comprimir muchos valores en un solo estadístico


Filtrar datos
En relación a la función filter() permite hacer un subconjunto de observaciones basado en los valores
de interés. La función permite utilizar una o más condiciones. De esta forma el resultado que
obtendremos serán aquellas observaciones donde se cumplan las restricciones que coloquemos.
Por ejemplo, podemos filtrar los hogares por el tipo de la clase de hogar (clase_hog) según su parentesco.
Filtremos los hogares de tipo nuclear, cuya clasificación es 2, esto se obtiene haciendo clase_
hog==2.


```{r}
hogares_uniper = filter(enhog,clase_hog==2)
```


```{r}
hogares_uniper_fem =filter(enhog,clase_hog==2 ,sexo_jefe==2)
```
Hogares nucleares y unipersonales con jefatura femenina

```{r}
hogares_jfem <- filter(enhog, (clase_hog==1 | clase_hog==2) , sexo_jefe==2)

```
Ordernar observaciones usando arrange()


```{r}
# arrange(enhog, Apellido_parterno, Apellido_materno, Nombre)
# Probemos esta indicación ordenando la base enigh según la edad del jefe del hogar:
arrange(enhog, edad_jefe)
```

```{r}
#Ahora si deseamos ordenar primero por el sexo del jefe del hogar y después la edad:
tempOrd <- arrange(enhog, sexo_jefe, edad_jefe)

# arraen orden descendente ---> arrange(enigh, sexo_jefe, desc(edad_jefe))
```

Filtrar variables con select()
En muchas ocasiones encontraremos que nuestra base de datos contiene muchas variables, más
de las requerimos para nuestro análisis. Por ejemplo, la base con la que estamos trabajando contiene
26 variables. Supongamos que deseamos explorar de manera rápida algunas de ellas, para
ello podemos utilizar la función select() que permite separar o filtrar variables por su nombre.
Por ejemplo, en la encuesta enigh, los ingresos y gastos están desagregados en diferentes niveles,
pero no nos interesa, por ahora, explorar a tal nivel de desagregación, por lo que solo queremos
explorar los datos generales del hogar y el total de ingreso y gasto:
Para explorar los nombres de las variables utilizamos la siguiente instrucción:



```{r}
colnames(enhog)
```

```{r}
enhog_corto <- select(enhog, folioviv, foliohog,
ing_cor,gasto_mon, tot_integ,
ubica_geo, sexo_jefe, clase_hog,edad_jefe)
# Entre dos columnas y una aparte
enhog_corto2 <- select(enhog, folioviv:sexo_jefe, gasto_mon)

```

También podemos usar el símbolo “:” para indicar exclusión, por ejemplo, excluir las variables desde
“folioviv” hasta “percep_ing”, usamos la siguiente instrucción:
select(enigh, -(folioviv:percep_ing))

En este caso hemos utilizado el signo - para indicar que no deseamos esas variables en la base
filtrada.
Existen algunas otras funcionen que podemos utilizar junto con select():
• starts_with(“abc”) selecciona las variables que comienzan con “abc”
• ends_with(“xyz”) selecciona las variables que terminan con “xyz”
• contains(“ijk”) selecciona las variable que en su nombre contienen “ijk”
• matches(“(.)\1”) selecciona las variables que corresponden a una expresión regular
• num_range(“x”, 1:3) selecciona las variables llamadas x1, x2 y x3

```{r}
select(enhog, starts_with("fol"))
```
```{r}
select(enhog, ends_with("s"))
```


Generar nuevas variables con mutate()
En muchas ocasiones tendremos que generar nuevas variables, mutate() es la función que nos
ayudará para esta tarea. Esta función añadirá nuevas columnas a un conjunto de datos existente.
Antes de continuar limpiemos nuestro ambiente de trabajo, conservemos solo los data frame enigh
y enigh_corto.

```{r}
remove (hogares_uniper, hogares_uniper_jfem, hogares_jfem, enigh_corto2,tempOrd,denunciasddc,)
```

```{r}
remove(hogares_uniper_fem,enhog_corto2)
```



Ahora generaremos tres variables sobre el data frame enigh_corto: el logaritmo natural del ingreso
corriente, el logaritmo natural del gasto monetario y el gasto monetario como porcentaje del
ingreso:


```{r}
enhog_corto <- mutate(enhog_corto, lingreso=log(as.numeric(ing_cor)),
  lgasto=log(as.numeric(gasto_mon)),
  gasto_porcentaje=(as.numeric(gasto_mon)/as.numeric(ing_cor)*100 )
```
```{r}
enhog_corto <- mutate(enhog_corto, lingreso=log(as.numeric(ing_cor)),
lgasto=log(as.numeric(gasto_mon)),
gasto_porcentaje=(as.numeric(gasto_mon)/as.numeric(ing_cor)*100 ))
```


Veamos otro ejemplo. Ahora incluyamos también el ingreso per cápita del hogar, para ello debemos
dividir el ingreso del hogar entre el número de habitantes del hogar, esto para tener un mejor
indicador del nivel de ingreso del hogar:



```{r}
enhog_corto <- mutate(enhog_corto, ingreso_capita=as.numeric(ing_cor)/as.numeric(tot_integ) )
```


Para sacar un substring de un campo


```{r}
enhog_corto <- mutate(enhog_corto, cve_ent=substr(ubica_geo,1,2) )
```

Función summarise()
La función summarize() es útil para generar un resumen de estadísticos (media, mediana, varianza,
etc.) de una base de datos.

```{r}
summarise(enhog_corto, mean(as.numeric(ing_cor)), mean(as.numeric(gasto_mon)))
summarise(enhog_corto, median(ing_cor), median(gasto_mon))
summarise(enhog_corto, var(ing_cor), var(gasto_mon))
```

En el primer ejemplo hemos calculado la media (mean), de cada una de las variables indicadas. En
el segundo la mediana (median) y en el tercer caso la varianza (var)


Sin embargo, esta función tiene mayor utilidad cuando la combinamos con la opción group_by(),
de esta manera obtenemos un grupo de estadísticos para diferentes grupos de observación. Por
ejemplo, veamos el promedio de ingreso y gasto según el sexo del jefe del hogar.

```{r}
sexo <- group_by(enhog_corto, sexo_jefe)
summarise ( sexo, mean(as.numeric(ing_cor)), mean(as.numeric(gasto_mon)))

```

Observa que primero se ha efectuado la agrupación por sexo, después se ha creado la media cada grupo.

```{r}
summarise ( group_by(enhog_corto, sexo_jefe),
mean(as.numeric(ing_cor)), mean(as.numeric(gasto_mon)))

```

```{r}
class(sexo)

```

```{r}
dim(sexo)
```

Calculemos ahora las diferencias por clase de hogar y sexo del jefe del hogar:

```{r}
clases_hogar <- group_by(enhog_corto, sexo_jefe, clase_hog)
summarise ( clases_hogar, mean(as.numeric(ing_cor)), mean(as.numeric(gasto_mon)), .groups = 'drop')
```

```{r}
clases_hogar

```
```{r}
remove(enigh_corto)
```

Ahora podemos ver los promedios de ingreso y gasto por entidad federativa.

```{r}
entidades <- group_by(enhog_corto, cve_ent)
summarise ( entidades, mean(as.numeric(ing_cor)), mean(as.numeric(gasto_mon)),.groups = 'drop')
```


¿Existen una relación entre el ingreso y la edad del jefe del hogar? exploremos un poco más los datos.
Existen hogares que declaran cero ingresos o se rehusaron a dar información, es mejor filtrar
estos hogares. Lo mismo debemos hacer con el gasto.


```{r}
enhog_corto_no_ceros <- filter(enhog_corto, ing_cor>0, gasto_mon>0 )
edades <- group_by(enhog_corto_no_ceros, edad_jefe)
ingreso_edad <- summarise ( edades, ingreso=mean(ingreso_capita), hogares=n(), .groups = 'drop' )
edades
ingreso_edad
```

```{r}
ggplot(data=ingreso_edad, mapping = aes(x=edad_jefe, y=ingreso)) +
geom_point(aes(size = hogares), alpha = 1/3) + geom_smooth(se=FALSE)
```


Operador pipe
Repasemos un poco las instrucciones para generar la gráfica que relaciona la edad del jefe del
hogar con el ingreso.
1. Filtrar valores no creíbles como los ceros en las variables de ingreso y gasto
2. Genera los grupos de edad
3. Genera un nuevo data frame con el promedio de ingresos per cápita por edad y el número
de hogares
4. Generar la gráfica

Realicemos el mismo ejercicio, pero ahora con el uso del operador pipe %>%, el cual nos ayuda a concatenar
o juntar una serie de operaciones o manipulaciones a un objeto en una misma instrucción:


```{r}
ingreso_edad2 <- filter(enhog_corto, ing_cor>0, gasto_mon>0 ) %>%
  group_by(edad_jefe) %>%
  summarise (ingreso=mean(ingreso_capita), hogares=n(),.groups = 'drop' )
ggplot(data=ingreso_edad2, mapping = aes(x=edad_jefe, y=ingreso)) +
geom_point(aes(size = hogares), alpha = 1/3) + geom_smooth(se=FALSE)

```
Con el uso del operador pipe podemos realizar operaciones de forma anidada sin necesidad de
generar data frames intermedias y hacer el código más amigable para la lectura.
Veamos otro ejemplo, supongamos que ahora deseamos analizar el ingreso per cápita de los hogares
por entidad federativa y por clase hogar:

```{r}
filter(enhog_corto, ing_cor>0, gasto_mon>0 ) %>%
group_by(cve_ent, clase_hog) %>%
summarise (ingreso=mean(ingreso_capita), hogares=n(), .groups = 'drop' )
```


```{r}
ingreso_edad
```


En el siguiente ejemplo estamos calculando diferentes estadisticas del ingreso corriente para cada estado.


```{r}
tabla_entidad <- filter(enhog_corto, ing_cor>0, gasto_mon>0 ) %>% 
  group_by(cve_ent) %>%
  summarise (ingreso_promedio=mean(as.numeric(ing_cor)),ingreso_sd=sd(as.numeric(ing_cor)),ingreso_p50=median(as.numeric(ing_cor)),ingreso_min=min(as.numeric(ing_cor)),ingreso_max=max(as.numeric(ing_cor)), .groups = 'drop')
tabla_entidad
```

#Exploración de datos
Ya que hemos aprendido a manipular datos, nos enfocaremos ahora a su exploración, para ello a
lo largo de esta sesión, presentaremos algunas definiciones propias de la estadística únicamente
con la finalidad de que sea claro el proceso de exploración. Para mayores detalles en temas estadísticos
te recomendamos consultar cual libro de estadística.

Palabras clave
El objetivo del análisis exploratorio de los datos es desarrollar un entendimiento de nuestros datos.
La mejor manera de hacer esto es usar preguntas que sirvan de guía para nuestra investigación.
Al realizar preguntas, estas centran nuestra atención a una parte específica de nuestro conjunto
de datos y nos ayudan a decidir que gráficas, modelos o transformaciones debemos hacer.
Es difícil realizar preguntas reveladoras o que detonen un punto central de una investigación si
precisamente no conocemos a detalle nuestros datos. Sin embargo, la idea de este proceso es
hacer preguntas sencillas, las cuales poco a poco relevarán nuevos aspectos de nuestros datos, lo
cual nos permite generar nuevas preguntas.
Si bien, no hay una regla o guía escrita para comenzar nuestro análisis, un punto de partida es a
través de dos preguntas:
• ¿Qué tipo de variación ocurre dentro de las variables?
• ¿Qué tipo de co-variación ocurre entre las variables?

Variación
La variación es la tendencia de los valores de una variable a cambiar de medida en medida. Cuando
medimos una variable continua dos veces, como la temperatura, podemos obtener dos resultados
distintos, cada vez que realizamos una medida obtendremos un pequeño margen de error
que varia entre cada medición.


Distribución de los datos
Comencemos nuestro análisis realizando una distribución del total de integrantes del hogar. En
este caso nuestra variable es discreta (una variable es discreta cuando puede tomar únicamente
valores correspondientes a los números naturales, 1,2 ,3, etc). Para examinar esta distribución
usemos una gráfica de barras:


```{r}
ggplot(data=enhog) +
geom_bar(mapping=aes(x=tot_integ))
```

```{r}
enhog %>%
  count(tot_integ)

```

```{r}
options(scipen=999)
ggplot(data=enhog)+
geom_histogram(mapping = aes( x= as.numeric(ing_cor)), binwidth = 1000)
```
Ahora probemos excluyendo los hogares con ingresos mayores a 200,000 pesos al trimestre:

```{r}
ingresos<-enhog %>%
filter(as.numeric(ing_cor)<200000)
ggplot(data=ingresos)+
geom_histogram(mapping = aes( x= as.numeric(ing_cor)), binwidth = 1000)
```

Reemplazamos codigos por nombres de las variables categóricas


```{r}
# Reemplazamos la variable de tipo de hogar
ingresos$clase_hog <- gsub(1, "Unipersonal", ingresos$clase_hog)
ingresos$clase_hog <- gsub(2, "Nuclear", ingresos$clase_hog)
ingresos$clase_hog <- gsub(3, "Ampliado", ingresos$clase_hog)
ingresos$clase_hog <- gsub(4, "Compuesto", ingresos$clase_hog)
ingresos$clase_hog <- gsub(5, "Corresidente", ingresos$clase_hog)
h1<- ggplot(data = ingresos, mapping = aes(x = as.numeric(ing_cor), color = clase_hog)) +
geom_histogram(binwidth = 1000)
h2<- ggplot(data = ingresos, mapping = aes(x = as.numeric(ing_cor), color = clase_hog)) +
geom_freqpoly(binwidth = 1000)
library("gridExtra")
grid.arrange(h1, h2, ncol=2)
```
```{r}
grid.arrange(h1, h2, ncol=2)
```


Valores típicos
Como seguramente has podido inferir de los ejemplos anteriores, los histogramas son muy sensibles a valores atípicos, esto hace que nuestros gráficos se vean sesgados y no podemos apreciar con facilidad los valores centrales, es decir, los valores más comunes de nuestra variable de interés.


```{r}
ggplot(data=enhog)+
geom_histogram(mapping = aes( x= as.numeric(ingtrab)), binwidth = 1000)
```



```{r}
ggplot(enhog) +
geom_histogram(mapping = aes(x = as.numeric(ingtrab)), binwidth = 1000) +
coord_cartesian(xlim = c(0, 150000))
```

```{r}
ingresos_trabajo <- enhog %>%
filter(as.numeric(ingtrab) >0 & as.numeric(ingtrab) < 150000)
ggplot(ingresos_trabajo) +
geom_histogram(mapping = aes(x = as.numeric(ingtrab) ), binwidth = 10000)
```
Ahora, combinemos esta información con el sexo del jefe del hogar para observar si existen diferencias
entre hogares con jefatura masculina y femenina. Para ello observemos primero que la
variable sexo_jefe contiene valores númericos de 1 y 2. Para poder efectuar la separación está variable
debe ser categorica (es decir que 1 defina no un numero si no una categoría, lo mismo para
2.) Entonces es necesario transformar esta variable usando gsub() como lo hicimos anteriormente


```{r}
ingresos_trabajo$sexo_jefe<-gsub(1,"Hombre", ingresos_trabajo$sexo_jefe)
ingresos_trabajo$sexo_jefe<-gsub(2,"Mujer", ingresos_trabajo$sexo_jefe)
ggplot(data = ingresos_trabajo, mapping = aes(x = as.numeric(ingtrab), color = sexo_jefe))+
geom_freqpoly(binwidth = 2000)
```

Veamos un resumen del data frame enhog, en la variable ing_cor.


```{r}
summary(as.numeric(enhog$ing_cor))
```

```{r}
enhog <- enhog %>%
mutate(ing_cor = ifelse(as.numeric(ing_cor)==0 | as.numeric(ing_cor)>200000 , NA, as.numeric(ing_cor)))
summary(enhog$ing_cor)
```

```{r}
ggplot(data = enhog, mapping = aes(x = edad_jefe, y = ing_cor )) +
geom_point()
```

```{r}
ggplot(data = enhog, mapping = aes(x = edad_jefe, y = ing_cor)) +
geom_point(na.rm = TRUE)
```
Co-variación
La co-variación se refiere al comportamiento entre variables, es decir, la tendencia de los valores de dos variables o más a cambiar. La mejor manera de entender este concepto es visualizar la relación entre dos variables. Estas relaciones dependerán de los tipos de variables que estemos trabajando. En general se identifican tres casos; - Una variable categórica con una continua - Dos variables categóricas - Dos variables continuas.

Categórica con continua
Antes de continuar, limpiemos un poco nuestro ambiente de trabajo

```{r}
remove (ingresos, ingresos_trabajo, sexo, tabla_entidad, entidades, edades,
h1, h2, clases_hogar)
```




```{r}
summary(enhog$sexo_jefe)
```

```{r}
summary(enhog$clase_hog)
```

Este resumen nos indica que R está considerando las variables como numéricas y no como categóricas.
Hagamos lo mismo que hicimos la función gsub, para definir categorías mas que valores numéricos.



```{r}
enhog$sexo_jefe<-gsub(1,"Hombre", enhog$sexo_jefe)
enhog$sexo_jefe<-gsub(2,"Mujer", enhog$sexo_jefe)
enhog$clase_hog<-gsub(1, "Unipersonal", enhog$clase_hog)
enhog$clase_hog<-gsub(2, "Nuclear", enhog$clase_hog)
enhog$clase_hog<-gsub(3, "Ampliado", enhog$clase_hog)
enhog$clase_hog<-gsub(4, "Compuesto", enhog$clase_hog)
enhog$clase_hog<-gsub(5, "Corresidente", enhog$clase_hog)
```

```{r}
summary(enhog$sexo_jefe)
  summary(enhog$clase_hog)
```
```{r}
ggplot(data = na.omit(enhog), mapping = aes(x = ing_cor)) +
geom_freqpoly(mapping = aes(color = clase_hog), binwidth = 1000)
```

Para visualizar estas diferencias con mayor claridad, elaboremos una gráfica de barras, con proporciones


```{r}
ggplot(data=enhog)+
geom_bar(mapping = aes(x=clase_hog, y=..prop.., group=1))
```

Para poder realizar una mejor comparación si realizamos un histograma, pero en lugar de mostrar
la frecuencia en el eje vertical, mostramos la densidad, la cual indica el frecuencia estandarizada,
de tal manera que el área bajo cada curva es igual a uno. Esto lo hacemos con la indicación y =
..density..
Si realizamos el histograma de esta manera, obtenemos una visualización mejor, por ende, podemos
describir mejor nuestros datos.

```{r}
ggplot(data = na.omit(enhog),mapping = aes(x = ing_cor, y = ..density..)) +
geom_freqpoly(mapping = aes(color = clase_hog), binwidth = 10000)
```

```{r}
enhog <- enhog %>%
mutate(ingreso_per_capita = as.numeric(ing_cor)/as.numeric(tot_integ ))
ggplot(data = na.omit(enhog), mapping = aes(x = ingreso_per_capita, y = ..density..)) +
geom_freqpoly(mapping = aes(color = clase_hog), binwidth = 10000)
```

```{r}
ggplot(data = na.omit(enhog), mapping = aes(x = clase_hog, y = ingreso_per_capita)) +
geom_boxplot()
```
Recuerda que un diagrama de caja muestra los máximos, mínimos, promedios y demás cuartiles
de una variable para cada categoría. En este caso, el mayor ingreso máximo se observa en los
hogares de tipo unipersonal y los hogares con mayor promedio de ingreso son los corresidentes.

```{r}
summarise ( group_by(na.omit(enhog), clase_hog),
mean(ingreso_per_capita), max(ingreso_per_capita), min(ingreso_per_capita),.groups = "drop")
```



```{r}
summary(enhog$educa_jefe)
enhog$educa_jefe[1:9]
```

```{r}
enhog <- enhog %>%
  mutate(educa_jefe =
    ifelse(educa_jefe=="1", "Sin instrucción" ,
    ifelse(educa_jefe=="2", "Preescolar" ,
    ifelse(educa_jefe=="3", "Primaria incompleta" ,
    ifelse(educa_jefe=="4", "Primaria completa" ,
    ifelse(educa_jefe=="5", "Secundaria incompleta" ,
    ifelse(educa_jefe=="6", "Secundaria completa" ,
    ifelse(educa_jefe=="7", "Preparatoria incompleta" ,
    ifelse(educa_jefe=="8", "Preparatoria completa" ,
    ifelse(educa_jefe=="9", "Profesional incompleta" ,
    ifelse(educa_jefe=="10", "Profesional completa" , "Posgrado"
    )))))))))))
```



Ahora contamos el número de hogares en cada grupo. Una forma sencilla de hacerlo es a través
de una gráfica de círculos, donde cada circulo representa cuantos hogares existen en cada combinación
de variables.

```{r}
ggplot(data = enhog) +
geom_count(mapping = aes(x = clase_hog, y = educa_jefe))
```
```{r}
enhog %>%
count(educa_jefe, clase_hog)
```
Finalmente, una forma más atractiva de ver el tamaño de los grupos es usando un mapa de calor.
Este se puede generar con la función de geometría geom_tile() :



```{r}
enhog %>%
count(educa_jefe , clase_hog) %>%
ggplot(mapping = aes(x = clase_hog , y = educa_jefe)) +
geom_tile(mapping = aes(fill = n))
```
Podemos también analizar los hogares por educación y sexo. Para ello cambiamos la indicación
del eje x del código anterior.


```{r}
enhog %>%
count(educa_jefe , sexo_jefe) %>%
ggplot(mapping = aes(x = sexo_jefe , y = educa_jefe)) +
geom_tile(mapping = aes(fill = n))
```


Dos variables continuas
Una de las mejores gráficas para visualizar la relación entre dos variables continuas, es a través
de una gráfica de dispersión, la cual ya hemos utilizado con anterioridad. En esta gráfica podemos
observar la asociación entre variables. Consideremos el ejemplo del ingreso per cápita del hogar
y la edad del jefe del hogar:


```{r}
ggplot(data =na.omit(enhog)) +
geom_point(mapping = aes(x = edad_jefe, y = ingreso_per_capita))
```
```{r}
ggplot(data = enhog) +
geom_point(mapping = aes(x = edad_jefe, y = ingreso_per_capita), alpha = 1 / 100)+
coord_cartesian(ylim = c(0, 100000))
```

Finalmente, si aún no podemos observar un patrón claro en nuestras variables, podemos agrupar
una variable continua para observar cambios entre grupos, como si fuera una variable categórica,
por ejemplo, realicemos un diagrama de caja, pero agrupando a los hogares en grupos de edad de
5 en 5 años, la instrucción cut_width() nos permite indicar el tamaño de cada grupo:


```{r}
ggplot(data = enhog, mapping = aes(x = edad_jefe, y = ingreso_per_capita)) +
geom_boxplot(mapping = aes(group = cut_width(edad_jefe, 5)),na.rm =TRUE)+
coord_cartesian(ylim = c(0, 50000))
```
En cambio, si deseamos que cada grupo tenga aproximadamente el mismo número de observaciones,
podemos utilizar la instrucción cut_number(), para indicar el número de clases o grupos
que necesitamos y los agrupa de manera automática:



```{r}
ggplot(data = na.omit(enhog), mapping = aes(x = edad_jefe, y = ingreso_per_capita)) +
geom_boxplot(mapping = aes(group = cut_number(edad_jefe, 5)))+
coord_cartesian(ylim = c(0, 50000))
```

